【裁判字號】    95,家上,113
【裁判日期】    950628
【裁判案由】    婚姻無效
【裁判全文】
臺灣高等法院民事判決                 95年度家上字第113號
上  訴  人  丙○○
被  上訴人  乙○○
上列當事人間請求確認婚姻無效事件，上訴人對於中華民國95年
2月7日臺灣板橋地方法院94年度婚字第966 號第一審判決提起上
訴，本院於95年6 月14日言詞辯論終結，判決如下：
    主      文
上訴駁回。
第二審訴訟費用由上訴人負擔。
    事      實
甲、上訴人方面：
一、聲明：
  (一)原判決廢棄。
  (二)上廢棄部分，被上訴人在第一審之訴駁回。
  (三)第一、二審訴訟費用由被上訴人負擔。
二、陳述：
  (一)原審二位證人之陳述均非事實，上訴人高中同學甲○○為27
    年前兩造之共同介紹人可證明兩造有結婚。
  (二)被上訴人與上訴人相識時，刻意隱瞞其為有夫之婦，因被上
    訴人尚有婚姻關係，不宜以公開發帖儀式宴客，否則觸犯法
    律，但於民國75年上訴人購屋入厝時，由上訴人父親與被上
    訴人母親出面敬告諸親友，兩造藉此宴客正式成為夫妻，且
    有結婚照片。
  (三)上訴人並無偽造結婚證書，否則如何通過戶政事務所之審核
    ，且申辦結婚登記時冠夫姓，需經被上訴人本人同意，非上
    訴人偽造一手主導。
  (四)被上訴人俟懷有兩造長女蕭慧姍才告知其另有婚約家庭，致
    長女蕭慧姍出生五年後才由上訴人以原法院76年度親字第
    035 號判決以認領方式申報戶口。
  (五)由於上訴人胃癌復發，被上訴人不顧情分提出婚姻無效之訴
    ，意在規避偽造上訴人所有房屋之贈與同意書將房屋過戶至
    被上訴人名下。
三、證據：提出原審請假狀正本、原法院81年度易字第3535號刑
    事判決影本、兩造之戶籍謄本、委託購置土地代建房屋合約
    書影本、上訴人身份證反面影本各1 件、照片數禎為證，並
    聲請訊問證人甲○○。
乙、被上訴人方面：
一、聲明：上訴駁回。
二、陳述：除與原判決記載相同者外，補稱：
  (一)證人薛幸子並非兩造之介紹人，上訴人所說買屋入厝時由上
    訴人父親及被上訴人母親宣布兩造已結婚，然而兩位長輩已
    經往生多年，無法作證。
  (二)結婚證書之記載均由上訴人為之，被上訴人及其他證人沒有
    簽名蓋章，被上訴人對於何時結婚、何時入籍從不知情。
  (三)上訴人應詳細說明兩造何時舉行公開儀式、在何地點、有何
    人出席等。
  (四)被上訴人20多年來大都在外鄉工作為支付房貸、扶養子女，
    上訴人之弟弟住在被上訴人房子從不付錢，被上訴人常遭其
    暴力威脅，為了脫離此等關係，才提起訴訟。
三、證據：援用原審提出者為證。
    理      由
一、被上訴人起訴主張：上訴人以兩造於民國74年11月9 日結婚
    為由，向戶政事務所申請辦理結婚登記。惟被上訴人與上訴
    人僅係同居關係，本件婚姻沒有舉行公開儀式，亦無2 人以
    上之證人，結婚證書中並無證人及本人之簽名捺印，全係上
    訴人自己所填寫，並持之前往戶政機關辦理結婚登記，兩造
    婚姻不具備民法第982條第1項之法定要件，求為判決：確認
    兩造結婚無效。
二、上訴人則以：原審二位證人之陳述均非事實，上訴人高中同
    學甲○○為27年前兩造之共同介紹人可證明之。被上訴人與
    上訴人相識時，刻意隱瞞其為有夫之婦，俟懷有兩造長女蕭
    慧姍才告知其另有婚約家庭，因被上訴人尚有婚姻關係，不
    宜以公開發帖儀式宴客，否則觸犯法律，但於75年上訴人購
    屋入厝時，由上訴人父親與被上訴人母親出面敬告諸親友，
    兩造藉此宴客正式成為夫妻，且有結婚照片。而上訴人並無
    偽造結婚證書，否則怎麼通過戶政事務所之審核等詞，資為
    抗辯。
三、按結婚，應有公開儀式及二人以上之證人。經依戶籍法為結
    婚之登記者，推定其已結婚。結婚不具備民法第982條第1項
    之方式者，其結婚無效。民法第982條、第988條第1項第1款
    定有明文。所謂結婚應有公開之儀式，係指結婚之當事人應
    行定式之禮儀，使不特定人得以共聞共見，認識其為結婚者
    而言（最高法院51年台上字第551 號判例意旨參照）。經查
    ：
  (一)上訴人與被上訴人之戶籍謄本中記事欄之記載為：「民國74
    年11月9日與蕭乙○○結婚。」、「民國74年11月9日與丙○
    ○結婚冠夫姓‧‧‧。」（本院卷第16、17頁），依據上開
    規定，應推定兩造已結婚，被上訴人若否認兩造間曾結婚，
    應由被上訴人舉證證明。
  (二)被上訴人聲請傳訊之證人薛幸子結證稱兩造沒有請客、沒有
    結婚，只有住在一起（原審卷第25頁）。證人郭秀珠亦證述
    兩造沒有舉行結婚典禮，也沒有請客，只是住在一起（原審
    卷第31頁）。
  (三)上訴人聲請傳訊之證人甲○○，為兩造結婚證書上所載介紹
    人（原審卷第10頁），證稱渠未親見兩造結婚；結婚證書上
    所載於74年11月9 日舉行結婚典禮當時，亦未在場；而結婚
    證書上之簽名則為上訴人告知要求其名義，同意由上訴人自
    行簽名（本院卷第39頁）。綜上證述，被上訴人與上訴人雖
    於戶籍記載有結婚登記，但並未舉行結婚之公開儀式，亦無
    2 人以上證人在場見證兩造結婚，為可認定之事實。
  (四)上訴人提出結婚證書證明兩造有結婚事實，被上訴人否認結
    婚證書之真正，且結婚證書上所載介紹人甲○○亦證稱未在
    場親見兩造結婚。上訴人復抗辯於75年上訴人購屋入厝時，
    由上訴人父親與被上訴人母親出面敬告諸親友，兩造藉此宴
    客正式成為夫妻云云，但上訴人之父親與被上訴人之母親均
    已過世，無法調查。況且，因購屋入厝而宴客，與因結婚而
    舉行公開儀式，係屬二事。查無積極事證，足以證明兩造有
    舉行公開儀式，並經二人以上證人在場見證，則難認兩造於
    結婚證書上記載74年11月9日當天有結婚之事實。
  (五)綜上事證，兩造確實無於74年11月9 日舉行公開結婚儀式，
    且有二人以上之證人見證，無結婚之事實，僅在戶籍上為結
    婚之登記，而有婚姻之形式，兩造婚姻為不成立。
四、按民事訴訟法第568條第1項規定，婚姻無效或撤銷婚姻，與
    確認婚姻成立或不成立及離婚或夫妻同居之訴，專屬夫妻之
    住所地或夫、妻死亡時住所地之法院管轄。次按婚姻無效之
    訴與婚姻不成立之訴不同，此觀民事訴訟法第568條第1項規
    定自明。本件原審認定兩造根本未依民法第982條第1項規定
    舉行公開儀式，亦即無結婚之事實，僅在戶籍上為結婚之登
    記，而有婚姻之形式，核此情形係屬婚姻不成立，與結婚而
    不具備民法第982條第1項之方式應為無效者不同。所謂確認
    婚姻不成立之訴，係主張無結婚之事實，而有結婚之形式；
    至於婚姻無效之訴，則係主張有結婚之事實，而其行為無效
    而言（最高法院78年台上字第2013號判決、86年台上字第48
    3 號判決意旨參照）。查兩造結婚未舉行任何定式之禮儀，
    使不特定人得以共聞共見認識其為結婚，是兩造顯無結婚行
    為，兩造之婚姻不成立。兩造既無結婚行為，惟戶籍登記上
    仍為兩人婚姻之登記，與事實不符，有以確認判決除去此不
    明確法律關係之必要，從而，上訴人提起本件確認訴訟，為
    有理由。
五、被上訴人與上訴人雖於戶籍登記上有結婚之登記，惟被上訴
    人主張與上訴人未曾舉行結婚儀式，亦未有證人在場，業據
    上開證人證明確實，被上訴人主張未與上訴人結婚，確認兩
    造婚姻關係不成立，係屬有據。
六、綜上所述，被上訴人主張兩造未舉行結婚公開儀式為可採，
    上訴人所辯則無可取。依民事訴訟法第568 條規定，被上訴
    人自得請求確認兩造婚姻關係不成立。從而，被上訴人本於
    民法第982條、第988條第1項第1款確認與上訴人之婚姻關係
    不成立，為有理由，應予准許。是則原審判決確認被上訴人
    與上訴人之婚姻關係不成立，於法並無違誤。上訴意旨指摘
    原判決不當，求予廢棄改判，為無理由，應予駁回。
七、上訴人聲請向板橋戶政事務所調閱結婚登記申辦書，及向板
    橋地政事務所調閱不動產贈與同意書，經核無必要，併予敘
    明。
八、本件事證已臻明確，兩造其餘攻擊防禦方法及未經援用之舉
    證，經審酌核與本件判決結果不生影響，不再一一論述，附
    此敘明。
九、據上論結，本件上訴為無理由，依民事訴訟法第449條第1項
    、第78條，判決如主文。
中    華    民    國    95    年    6     月    28    日
                  民事第二庭  審判長法  官  吳謙仁
                                    法  官  蘇瑞華
                                    法  官  李瓊蔭
正本係照原本作成。
如不服本判決，應於收受送達後20日內向本院提出上訴書狀，其
未表明上訴理由者，應於提出上訴後20日內向本院補提理由書狀
（均須按他造當事人之人數附繕本）上訴時應提出委任律師或具
有律師資格之人之委任狀；委任有律師資格者，另應附具律師資
格證書及釋明委任人與受任人有民事訴訟法第466條之1第1項但
書或第2項（詳附註）所定關係之釋明文書影本。
中    華    民    國    95    年    6     月    30    日
                                    書記官  王才生
附註：
民事訴訟法第466條之1（第1項、第2項）：
對於第二審判決上訴，上訴人應委任律師為訴訟代理人。但上訴
人或其他法定代理人具有律師資格者，不在此限。
上訴人之配偶、三親等內之血親、二親等內之姻親，或上訴人為
法人、中央或地方機關時，其所屬專任人員具有律師資格並經法
院認為適當者，亦得為第三審訴訟代理人。


司法院資訊處製作；財團法人民間司法改革基金會備份。
